【裁判字號】    99,上訴,2400
【裁判日期】    991013
【裁判案由】    偽造有價證券等
【裁判全文】
臺灣高等法院刑事判決                99年度上訴字第2400號
上  訴  人  臺灣桃園地方法院檢察署檢察官
被      告  丙○○原名張玉蓮
選任辯護人  姜明遠律師
上列上訴人因被告偽造有價證券等案件，不服臺灣桃園地方法院
99年度訴字第123號，中華民國99年5月27日第一審判決（起訴案
號：臺灣桃園地方法院檢察署98年度調偵字第602 號），提起上
訴，本院判決如下：
    主  文
上訴駁回。
    理  由
壹、程序部分
    被告丙○○及其辯護人對卷內證據之證據能力除認告訴人甲○○之警、偵訊供述無證據能力，除此外，對卷內證據之證
    據能力均不爭執（本院卷第24頁反面參照）。以下就卷內證
    據是否有證據能力說明如下：
一、告訴人甲○○之警詢供述：
    就被告而言，被告以外之人在警詢之供述，雖係被告以外之
    人於審判外之言詞或書面陳述，惟本件係告訴人甲○○直接
    向臺灣桃園地方法院檢察署提出告訴，卷內並無告訴人甲○○之警詢供述，因此被告及辯護人主告訴人甲○○之警詢供
    述無證據能力云云，應有所誤會。
二、告訴人甲○○之偵訊供述：
    按被告以外之人於偵查中向檢察官所為之陳述，除顯有不可
    信之情況者外，得為證據，刑事訴訟法第159條之1第2 項定
    有明文。蓋現行法之檢察官仍有訊問被告、證人及鑑定人之
    權限，其應踐行之程序又多有保障被告或被害人之規定，證
    人、鑑定人於偵查中亦均須具結，就刑事訴訟而言，其司法
    屬性甚高；而檢察官於偵查程序取得之供述證據，其過程復
    尚能遵守法令之規定，是其訊問時之外部情況，積極上具有
    某程度之可信性，除消極上顯有不可信之情況者外，均得為
    證據，故主張其為不可信積極存在之一方，自應就此欠缺可
    信性外部保障之情形負舉證責任（最高法院98年度台上字第
    1941號、第2904號裁判意旨參照）。又刑事訴訟法第158 條
    之3 規定：「證人、鑑定人依法應具結而未具結者，其證言
    或鑑定意見，不得作為證據。」所謂「依法應具結而未具結
    者」，係指檢察官或法官依刑事訴訟法第175 條之規定，以
    證人身分傳喚被告以外之人（證人、告發人、告訴人、被害
    人、共犯或共同被告）到庭作證，或雖非以證人身分傳喚到
    庭，而於訊問調查過程中，轉換為證人身分為調查時，此時
    其等供述之身分為證人，則檢察官、法官自應依本法第 186
    條有關具結之規定，命證人供前或供後具結，其陳述始符合
    第158條之3之規定，而有證據能力。若檢察官或法官非以證
    人身分傳喚而以告發人、告訴人、被害人或共犯、共同被告
    身分傳喚到庭為訊問時（例如刑事訴訟法第71條、第219 條
    之6第2項、第236條之1第1項、第248條之1、第271條第2 項
    、第271條之1第1 項），其身分既非證人，即與「依法應具
    結」之要件不合，縱未命其具結，純屬檢察官或法官調查證
    據職權之適法行使，當無違法可言。而前揭不論係本案或他
    案在檢察官面前作成未經具結之陳述筆錄，係屬被告以外之
    人於偵查中向檢察官所為之陳述，本質上屬於傳聞證據，基
    於保障被告在憲法上之基本訴訟權，除該被告以外之人死亡
    、身心障礙致記憶喪失或無法陳述、滯留國外或所在不明而
    無法傳喚或傳喚不到、或到庭後拒絕陳述等情形外，如已經
    法院傳喚到庭具結而為陳述，並經被告之反對詰問，前揭非
    以證人身分而在檢察官面前未經具結之陳述筆錄，除顯有不
    可信之情況者外，得為證據，並應於判決內敘明其符合傳聞
    證據例外之理由；又前揭非以證人之身分在審判中之陳述筆
    錄，倘該被告以外之人已經法院以證人身分傳喚到庭並經具
    結作證，且由被告為反對詰問，或有前揭傳喚不能或詰問不
    能之情形外，該未經具結之陳述筆錄因屬審判上之陳述，自
    有證據能力；若係在另案法官面前作成之陳述筆錄，本質上
    亦屬傳聞證據，自得依本法第159條之1第1 項之規定，認有
    證據能力。不能因陳述人未經具結，即一律適用本法第 158
    條之3 之規定，排除其證據能力（最高法院96年度台上字第
    3527號判決意旨參照）。查被告及其辯護人主張告訴人甲○○之偵訊供述無證據能力。惟甲○○於原審法院中已依證人
    身分傳喚其到庭具結作證，並經反對詰問。另就甲○○之偵
    訊供述欠缺可信性外部保障之情形復未提出其他證據以實其
    說（本院卷第24頁反面參照），依前開說明，甲○○於偵查
    中以告訴人身分所為之供述證據，雖屬傳聞證據，但並無顯
    不可信之情形，因此本院認定有證據能力。
三、按被告以外之人於審判外之言詞或書面陳述，除法律有規定
    者外，不得作為證據，刑事訴訟法第159條第1項固定有明文
    ；惟被告以外之人於審判外之陳述，雖不符同法第159條之1
    至第159之4之規定，而經當事人於審判程序同意作為證據，
    法院審酌該言詞陳述或書面陳述作成時之情況，認為適當者
    ，亦得為證據。又當事人、代理人或辯護人於法院調查證據
    時，知有第159條第1項不得為證據之情形，而未於言詞辯論
    終結前聲明異議者，視為有前項之同意，同法第159條之5第
    1、2項亦定有明文。被告及其辯護人對卷內被告以外之人之
    供述證據均不爭執，本院於審理時提示上開審判外陳述之內
    容並告以要旨，且經公訴人、被告及辯護人到庭表示意見，
    亦未於言詞辯論終結前對該等記載審判外陳述筆錄之證據資
    格有何異議，依據首開規定，應視為被告已有將上開審判外
    陳述作為證據之同意，本院審酌上開被告以外之人審判外陳
    述作成時之情況，並無不能自由陳述之情形，亦未見有何違
    法取證或其他瑕疵，且與待證事實具有關聯性，認為以之作
    為證據應屬適當，自均有證據能力。至於本院下列所引用卷
    內之文書證據，檢察官、被告及辯護人於本院均未主張排除
    下列文書證據之證據能力，且迄本院言詞辯論終結前均未表
    示異議，本院審酌前揭文書證據，並無顯有不可信之情況，
    依刑事訴訟法第159條之4之規定，認均有證據能力。
貳、實體部分
一、公訴意旨略以：被告丙○○係桃園縣中壢市○○路398 號15
    樓之 3「鴻利開發建設股份有限公司」（下稱鴻利公司）之
    職員，與鴻利公司副總經理高瑞龍（另案經臺灣桃園地方法
    院檢察署通緝中）基於行使偽造有價證券及行使偽造文書之
    犯意聯絡，於民國（下同）96年12月3 日，在鴻利公司上址
    ，以急需資金周轉為由，向告訴人甲○○借款，2 人並持高
    瑞龍冒用黃永晴名義偽簽之到期日為96年12月12日、面額為
    新臺幣（下同）40萬元、被告丙○○背書之本票1 紙，及由
    第三人許麒榮所簽發，以華南國際商業銀行為付款人、帳號
    000000000號、票號VC0000000號、票載發票日96年12月12日
    、面額40萬元、被告丙○○及高瑞龍冒用黃永晴名義共同背
    書之支票1 紙交付告訴人甲○○供擔保，使告訴人甲○○誤
    信係黃永晴本人簽發本票及在支票背書，而交付被告丙○○
    及高瑞龍現金40萬元，足生損害於告訴人甲○○及黃永晴。
    嗣被告丙○○、高瑞龍屆期未還款，且避不見面，經甲○○
    查訪始知上情。因認被告丙○○涉犯刑法第201條第2項之行
    使偽造有價證券及同法第216條、第210條之偽造私文書等罪
    嫌。
二、按犯罪事實應依證據認定之，無證據不得認定犯罪事實，刑
    事訴訟法第154條第2項定有明文。又認定犯罪事實所憑之證
    據，雖不以直接證據為限，間接證據亦包括在內，然而無論
    直接或間接證據，其為訴訟上之證明，須於通常一般之人均
    不致有所懷疑，而得確信其為真實之程度者，始得據為有罪
    之認定，倘其證明尚未達到此一程度，而有合理之懷疑存在
    時，事實審法院在心證上無從為有罪之確信，自應為無罪之
    判決。且刑事訴訟上證明之資料，無論其為直接或間接證據
    ，均須達於通常一般之人均不致有所懷疑，而得確信其為真
    實之程度，始得據為有罪之認定，若其關於被告是否犯罪之
    證明未能達此程度，而有合理懷疑之存在，致使無從形成有
    罪之確信，根據「罪證有疑，利於被告」之證據法則，即不
    得遽為不利被告之認定（最高法院76年臺上字第4986號、92
    年臺上字第1208號判例參照）。
三、本件檢察官認被告丙○○涉有上開犯罪嫌疑，無非係以證人
    即告訴人甲○○於偵查中所為不利被告之供述、支票及本票
    各乙紙、退票理由單、鴻利公司副總經理黃永晴名片、98年
    4月21日乙○玲偵秋緝字第637號通緝書、和解書等為其論據
    。
四、訊據被告丙○○堅詞否認有何行使偽造有價證券及行使偽造
    私文書犯行，辯稱：自95年6、7月迄96年12月任職於鴻利公
    司，擔任管理部行政主管（即公司特助），從事公司對銀行
    貸款業務、對地主聯繫、內部行政作業管理，有關票據業務
    雖有瞭解，但並未經手處理。96年12月 2日是高瑞龍與告訴
    人談妥借款金額40萬元，伊與告訴人不熟，沒有介入商談。
    借款中之28萬元是告訴人在96年12月3日中午1時許拿到鴻利
    公司桃園縣中壢市○○路辦公室，其餘6 萬元在同日由告訴
    人送至楊梅鎮鴻利公司某建設工地接待中心交給伊，當時高
    瑞龍不在接待中心，伊持高瑞龍事先交由伊保管之面額40萬
    元支票及本票給告訴人，因告訴人表示其等並不熟識，故要
    求伊在支票與本票背面簽收，表示已收款項，作為收據之意
    ，如不簽名，則告訴人即不交付款項，伊只好簽名等語。經
    查：
  (一)證人即告訴人甲○○於原審法院審理中證稱：96年12月3 日
    其有借款給高瑞龍。高瑞龍共借款2 次，在檢察事務官調查
    中所說之借款是指第1 次，該次被告及高瑞龍均有電話與其
    聯絡，該第1 次借款高瑞龍有開鴻利公司票，且已兌現，當
    時應該有要求高瑞龍在公司票上背書並另行開立本票，該次
    借款係由高瑞龍本人簽收；而本件係第2 次借款，是高瑞龍
    電話告知因人在外地須現款應急，要求其將現金送至鴻利公
    司工地轉交給被告丙○○，被告丙○○並未出面洽借，其至
    鴻利公司楊梅工地現場時，只有遇到被告丙○○，被告並未
    開口向其借款，因係高瑞龍電話聯繫其將現款交給被告丙○○，故而其認定彼等係一起借錢，因到現場時，並未見到高
    瑞龍，因而要求被告丙○○在背面背書，用意係由被告擔任
    連帶保證人，是擔保之意。交款當時，被告丙○○僅有道謝
    ，其等並未有其他對話。可能係其在電話中告知高瑞龍須將
    本票、支票一併簽發，始同意借款，是其到工地後，被告丙○○交付該2 紙票據由其收受時，本票右上方即有「許麒榮
    」之印文，本票背面被告丙○○是當場簽。當時其不知高瑞
    龍本名，僅知高瑞龍係鴻利公司主管。其認為是借款給高瑞
    龍，並非借給被告丙○○，僅要求被告丙○○為保證人，其
    認為高瑞龍即黃永晴係因高瑞龍持鴻利公司副總經理名片黃
    永晴之名片，借款之初並未因高瑞龍冒用名義而陷於錯誤，
    迄跳票後，遍尋無著高瑞龍，始知高瑞龍之本名而認為遭騙
    。因現款係被告丙○○經手，且在本票背面簽名，在本件借
    款事件過程中，其認為被告丙○○並未施用詐術，當初係因
    被告丙○○收受現款，背書後卻不處理，始認為被告丙○○
    詐騙等情綦詳（原審卷第43頁至第49頁參照），核與其在偵
    查中所述大致相符（97年度他字第1474號卷第10頁至第11頁
    、98年度偵字第1720號卷第4頁至第6頁、第24頁至第25頁、
    98年度調偵字第602號卷第4頁至第5 頁參照）。依證人甲○○前開所證，縱被告知悉「黃永晴」並非高瑞龍本名，惟證
    人甲○○於借款之際，是否知悉上情，被告無從認定；復以
    本件借款過程係高瑞龍以黃永晴名義與告訴人商談借款之數
    額、交付款項之地點、借款擔保之方式等節，被告丙○○於
    上開過程中，並未主動與證人甲○○聯繫，且就借款金額、
    給付方式、應否背書各節均無置喙餘地，僅被動受高瑞龍指
    定收受款項。況以被告交付前開票據予證人甲○○時，票據
    上除被告應證人甲○○簽名外，其餘記載事項均已完備等情
    ，業據證人甲○○證述如前，則被告於交付票據之初，是否
    即已知悉所交付者係偽造之有價證券，並故意於該票據背面
    背書，進而有行使之主觀犯意，即非無疑。另證人甲○○借
    款當時之主觀認知，認為借款之對象係高瑞龍，而被告僅係
    鴻利公司會計，並經高瑞龍於電話中向證人甲○○指明應收
    受款項及交付票據之執行人員，是以被告究否參與施以詐術
    之分工，亦容有疑慮。可見被告前開所辯其係於證人甲○○
    付款時，當場應其要求，否則無法取得款項，始迫於無奈簽
    名於票據背面等情，並非無據。
  (二)再者，證人黃永晴於原審法院審理中具結證述：之前透過其
    子丁○○介紹認識高瑞龍，曾於十餘年前見面1 次，其子在
    外任職期間，頗受高瑞龍照顧，因而高瑞龍係其子之乾爸。
    其本人與高瑞龍並無金錢往來。曾聽聞其子告知，高瑞龍在
    外為面談生意之便，偶爾會以其名義交易往來，其不知此是
    否為商談生意之策略。其與高瑞龍並無電話接觸，但有向其
    子表達談生意之策略只要不涉及違法事情，不要令其遭受拖
    累即可，其不便拒絕。迄今不曾因高瑞龍在外以其名義所為
    的商業行為而受到牽連或有其他人向其索債，亦未曾受法院
    傳喚。其不知高瑞龍以其名義在外簽發商業本票，只要不受
    牽累，即無意見。其明白自己或授權他人以自己名義對外簽
    發支票、本票，要負擔法律上付款責任，本件其並未授權高
    瑞龍以其名義簽發該紙本票，且該本票、本票上「黃永晴」
    之簽名均非其所為，其所指談生意之策略，並未包含於本票
    和支票上簽名，至本件被告其不認識，也未曾謀面等語明確
    （原審卷第49頁至第51頁參照）。另證人丁○○於本院審理
    時亦到庭證稱：當初知道高瑞龍有官司在身，與他人有生意
    上糾紛，後來他在桃園做生意有需要，怕別人知道他叫高瑞
    龍，所以我去跟我爸爸溝通過同意高瑞龍以黃永晴名義作生
    意，後來我爸爸有同意，重點是不能拖累到我父親，當時沒
    有說到簽票據，只要是生意上有需要就會用到他的名字等語
    （本院卷第44頁反面、第45頁參照）。繹之上開證人黃永晴
    、丁○○所述，固可認其並未授權高瑞龍以其名義簽發本件
    本票，並於支票及本票上背書，而對外為簽發票據之法律行
    為，惟被告是否知悉上情，尚無從遽以認定。況證人黃永晴
    亦表示不認識被告，益徵其等並無交易往來，則高瑞龍是否
    徵得黃永晴本人同意得以對外以黃永晴名義從事商業交易或
    為簽發票據之行為，即非被告所明知或可得知悉。因此，即
    便上開支票、本票係高瑞龍未經黃永晴同意，以其名義簽發
    或背書，然亦無證據證明此部分與被告有何關連，或其等具
    共犯關係。即難逕認被告於收受證人甲○○所交付款項時，
    明知本票係偽造之情形，於該支票及本票上背書，進而交付
    予證人甲○○，而有行使偽造有價證券及行使偽造私文書之
    主觀犯意。
五、檢察官上訴意旨略以：依證人黃永晴於審理中之證述，可知
    其未授權被告高瑞龍以其名義簽發本案本票，並於支票上為
    票據背書之法律行為，又被告丙○○為高瑞龍之同居女友，
    於案發時知悉鴻利公司副總經理「黃永晴」之真名為「高瑞
    龍」（偵字第1720號卷第5 頁參照），高瑞龍因之前有案件
    怕被查獲故以「黃永晴」名義為本件票據行為（同上偵卷第
    24頁參照），足見被告丙○○清楚其男友高瑞龍係顧慮遭查
    獲通緝案件而以他人名義為本件票據行為，對照證人黃永晴
    之證述內容，一般人顯然不會概括授權他人以自己名義為票
    據行為，否則無異自陷難以預測賠償數額之民事風險，以身
    為鴻利公司職員及受命調度資金之被告丙○○之智識、地位
    及經驗以觀，斷無不知之理。又被告丙○○自陳不認識黃永
    晴，且因遭高瑞龍拖累數案而未與其聯繫（原審訴字卷99年
    3 月17日準備程序筆錄參照），然在高瑞龍通緝不知去向之
    情形下，被告丙○○竟可以準備書狀歷歷陳述高瑞龍透過丁○○向黃永晴表達以其名義對外談論生意之來龍去脈（原審
    審訴卷第27頁至第30頁參），佐以被告丙○○供述：「（從
    來就沒有詢問高瑞隆為何以黃永晴名義在外進行交易？）我
    有問過，他說他本身有案子不方便用自己的名字，但他是否
    有經名義人的同意我就沒有追問」等語（同上準備程序筆錄
    ），所辯情節與其瞭然高瑞隆借用黃永晴名義之始末過程相
    互矛盾，且依被告丙○○與高瑞隆之同居親近情形，在「是
    否有經名義人的同意」關鍵問題上居然略而不問，所辯顯屬
    不實。且徵以前述社會常態事實及被告丙○○之智識背景，
    其身為女友在關鍵問題上之刻意沈默，反足以凸顯被告丙○○明瞭該問題之不可碰觸，其主觀上顯然認識高瑞龍未經黃
    永晴授權為票據行為，被告丙○○持高瑞隆以黃永晴名義簽
    發之本票及背書之支票為鴻利公司向證人甲○○調借現金，
    業已構成行使行使偽造有價證券及行使偽造私文書犯行甚明
    ；又證人甲○○若知高瑞龍遭通緝及係以假名交易，便不會
    借款予高瑞龍，因為表示此人有問題等語，業據證人甲○○
    證述綦詳（原審訴字卷99年4 月27日審判筆錄參照），縱證
    人甲○○有陳述其借款之初並未認有陷於錯誤，迄跳票後遍
    尋無著高瑞龍無著，始知高瑞龍之本名而認為遭騙等語，益
    足以憑佐證人甲○○回顧借款過程而覺受騙之情節，尚非得
    以作為證人甲○○自認借款伊始無陷於錯誤之論據云云。惟
    被告丙○○雖為高瑞龍之同居女友，案發時知悉鴻利公司副
    總經理「黃永晴」之真名為「高瑞龍」（偵字第1720號卷第
    5 頁參照），惟其先前在檢察官偵訊時已供稱不知高瑞龍為
    何以黃永晴的名義簽發本票，並在支票上背書（偵字第1720
    號卷第5 頁參照）。況即令被告知悉高瑞龍因有案件怕被查
    獲故以「黃永晴」名義為本件票據行為（同上偵卷第24頁參
    照），亦無從遽以推論高瑞龍係遭通緝，顧慮遭查獲而以他
    人名義為本件票據行為。另外雖被告身為鴻利公司職員及受
    命調度資金，但也無從以此即推論被告丙○○斷無不知之理
    。被告於原審法院行準備程序時委任律師以書狀陳述高瑞龍
    透過丁○○向黃永晴表達以其名義對外談論生意之來龍去脈
    ，無非是為自己之合法辯解，亦無法以此即認被告對上開情
    節均屬知悉，
六、綜上所述，本件依檢察官所舉各項證據方法，尚無法證明被
    告丙○○確有實施詐欺之主觀犯意，而使本院達於確信其涉
    有行使偽造有價證券、行使偽造私文書犯行之程度。此外，
    復查無其他積極證據足資認定被告有何檢察官所指犯行，基
    於無罪推定之原則，既不能證明被告犯罪，自應為其無罪之
    諭知。
七、原審認被告之犯罪不能證明，而為無罪之諭知，其認事用法
    ，核無不合，檢察官上訴意旨，仍執陳詞，指摘原判決不當
    ，求予撤銷改判，為無理由，應予駁回。
據上論斷，應依刑事訴訟法第368條，判決如主文。
本案經檢察官彭南雄到庭執行職務。
中    華    民    國    99    年    10    月    13    日
                  刑事第三庭  審判長法  官  陳博志
                                    法  官  陳德民
                                    法  官  劉興浪
以上正本證明與原本無異。
檢察官如不服本判決，應於收受送達後10日內向本院提出上訴書
狀，其未敘述上訴之理由者並得於提起上訴後10日內向本院補提
理由書（均須按他造當事人之人數附繕本）「切勿逕送上級法院
」。
被告不得上訴。
                                    書記官  王詩涵
中    華    民    國    99    年    10    月    13    日

司法院資訊處製作；財團法人民間司法改革基金會備份。
